【裁判字號】    95,訴,351
【裁判日期】    980715
【裁判案由】    確認土地所有權存在
【裁判全文】
臺灣新竹地方法院民事判決               95年度訴字第351號
    原      告  乙○○
    原      告  未○○
                          號
    原      告  戌○○
                          2號.
    原      告  申○○
                          號
    原      告  亥○○
    原      告  酉○○
    原      告  丙○○○
                          51.
    原      告  辰○○
    原      告  卯○○
    原      告  午○○
    原      告  巳○○
    原      告  甲○○○
                          57.
    原      告  丁○○○
                          12.
    原      告  天○○
                          號
    原      告  壬○○
                          17.
    原      告  己○○
                          路5.
    原      告  庚○○
                          路5.
    原      告  辛○○
                          路5.
    原      告  地○○
                          50.
    前列十九人  陳恩民律師
    共      同
    訴訟代理人
    訴訟代理人  魏翠亭律師
    訴訟代理人  魏早炳律師
    複  代  理  戊○○
    被      告  中華民國財政部國有財產局
    法定代理人  子○○
    訴訟代理人  寅○○
    訴訟代理人  張堂歆律師
    複  代  理  癸○○
    被      告  中華民國經濟部水利署
    法定代理人  丑○○
    訴訟代理人  張堂歆律師
上列當事人間確認土地所有權存在事件，本院於民國98年6 月17
日辯論終結，判決如下﹕
    主  文
確認原告就被告中華民國財政部國有財產局管理之坐落新竹市○○段二二一九─二地號土地內如附圖所示C 部分，面積105 平方
公尺、D 部分，面積56平方公尺及被告中華民國經濟部水利署管
理之坐落新竹市○○段二二一九─三地號土地內如附圖所示E部
分，面積298 平方公尺、B 部分，面積1 平方公尺暨坐落新竹市
○○段二二一九─九地號土地內如圖所示A 部分，面積197 平方
公尺、C 部分，面積356 平方公尺之土地所有權存在。
被告中華民國經濟部水利署應將新竹市○○段二二一九─九地號
土地按附表所示應有部分移轉登記予原告。
原告其餘之訴駁回。
訴訟費用由被告負擔。
    事實及理由
壹、原告起訴主張：
一、緣坐落新竹市○○段40地號，面積855 平方公尺及中興段41
    地號，面積305 平方公尺之土地為原告之被承人魏嘉聲所有
    ，於民國（下同）76年間因流失而為中華民國所屬地政機關
    辦理流失之滅失登記。迨94年4 月4 日原告酉○○向新竹市
    地政事務所申請浮覆地複丈，發現前開土地業已回復原狀，
    並經編定為新竹市○○段2219-2、2219-3地號土地之一部，
    所有權人為中華民國，管理者為財政部國有財產局。中興段
    40、41地號土地既已浮覆回復原狀，依土地法第12條第2 項
    ，當然回復為被繼承人魏嘉聲所有。而被繼承人魏嘉聲業於
    85年10月21日去世，原告為其繼承人，自應由原告繼承取得
    。又中華民國乃土地法第12條第1 項、第2 項之立法機關，
    且為辦理滅失之登記機關，不受土地法第43條之保護，原告
    自得依民法第767 條之規定請求移轉返還土地。
二、原告就被繼承人魏嘉聲之遺產已達成按各人應繼分為分別共
    有登記之協議，原告多次請求移轉崙子段2219-2、2219-3地
    號土地所有權，惟均為被告所否認，原告之權利處於不安之
    狀態，有提起確認之訴除去此不安狀態之必要，爰起訴請求
    之。
三、舊土地法第8 條第1 項所載不得為私有之土地係指土地法施
    行時屬於國有或公有者而言，若原屬於私人所有，其所有權
    未依法消滅以前，仍應認私有。中興段40、41地號土地為被
    繼承人魏嘉聲於45年6 月22日登記取得之私有土地，應不受
    土地法第14條第1 項第3款 、第4 款之限制，否則土地法第
    12條第2 項豈非形同具文。又此為被繼承人魏嘉聲於45年間
    取得之土地，無15年時效之適用。縱有15年時效之適用，請
    求權亦應自土地浮覆回復原狀後原告得請求回復土地所有權
    之時起算，而非自77年中華民國登記為土地所有權人起算，
    被告並未證明土地浮覆回復原狀至原告提起本件訴訟已逾15
    年之事實，所為時效抗辯，並不足採。又不是土地浮覆之後
    才編定地號，河道也會編定地號。
四、客雅溪排水圖籍標示之預定線僅係表示經濟部對新竹市客雅
    溪排水六、七期治理工程計畫建築堤防之用地範圍，並非表
    示，更不能證明該圖籍預定線內之土地全部皆係土地法第14
    條第1 項第3 款、第4 款及水利法第83條第1 項前段、水利
    法施行細則第59條後段規定不得私有之土地，況本件無任何
    證據證明崙子段2219-2、2219-3地號土係屬經主管機關報請
    上級主管機關核定公告之洪水位行水區域，自不能率予定為
    不得私有之土地。
五、經濟部水利署第二河川局之函文無確定中興段40、41地號土
    地範圍是否屬尋常洪水位行水區域，但確定附圖所示A 、E
    部分在客雅溪排水六、七期治理工程計畫堤防預定線內。附
    圖所示B 、C 部分位於堤防外，是A 、E 部分僅得由主管機
    關辦理徵收或限制使用，並無不移轉為私人所有之限制。是
    此函文不能證明土地法第14條第1 項第3 款、第4 款及水利
    法第83條第1 項不得為私有之土地。
六、崙子段2219-3地號土地業經行政院核准撥交經濟部使用，管
    理機關亦變更為經濟部水利署，爰追加經濟部水利署為本件
    被告而起訴請求確認（一）原告就被告中華民國財政部國有
    財產局管理之坐落新竹市○○段2219-2地號土地內如附圖所
    示C 部分，面積105 平方公尺、D 部分，面積56平方公尺、
    及被告中華民國經濟部水利署管理之坐落新竹市○○段2219
    -3地號土地內如附圖所示E 部分，面積298 平方公尺、B 部
    分，面積1 平方公尺暨坐落新竹市○○段2219-9地號土地內
    如附圖所示A 部分，面積197 平方公尺、C 部分，面積356
    平方公尺之土地所有權存在。（二）被告應將前項土地範圍
    辦理分割後將所有權移轉登記予原告，應有部分為﹕原告乙○○、未○○、戌○○、申○○、魏具汾各1/45；原告壬○○、己○○、庚○○、辛○○、辰○○、卯○○、午○○、
    巳○○各1/36；原告酉○○、丙○○○、甲○○○、丁○○○、天○○、地○○各1/9 。（三）訴訟費用由被告負擔。
貳、被告主張﹕
一、依土地法第12條之規定，私有土地因天然變遷成湖澤或可通
    運之水道時，私有土地所有權即視為消滅。若土地回復原狀
    時，經原所有權人證明為其原有者，仍回復其所有權。而新
    竹市地政事務所於77年登錄崙子段2219-2、2219-3地號土地
    與中興段40、41地號土地位置、面積不同，不可等同視之。
    又仍回復其所有權依司法院院解字第2973號解釋，應受15年
    時效之拘束，故回復所有權之請求權於土地浮覆回復原狀時
    ，請求權時效即開始進行，崙子段2219-2、2219-3地號土地
    發生原因日期為77年4 月26日，登記日其為77年6 月20日，
    而有土地才能登記，重編日是在浮覆日之後，本件係於95年
    6 月7 日起訴，已逾時效，爰依時效抗辯拒絕履行。另行政
    院台內字0000000000號91年7 月26日函文修正關於水道河川
    浮覆地及道路溝渠廢置地所有權歸屬處理原則第3 條所稱回
    復請求權時間以水道區域線公告後起算，違反民法第147 條
    之規，故本件請求權已罹於時效而消滅。
二、依土地法第14條第1 項第3 款、第4 款之規定可通運之水道
    及其沿岸一定限度內之土地、城鎮區○○○道湖澤或可通運
    水道之土地不得私有。故流失之土地嗣後因政府投資直接或
    間接施工或其他天然因素而回復原狀，因此類原為水道、河
    川之覆地，攸關國民生計及推動地方公共建設之需，其性質
    上乃屬交通水利用地，不具融通性，原所有權人不得申請回
    復所有權。2219-2、2219-3地號土地位於客雅溪沿岸，因而
    原告請求自不應准許。
三、另依司法院院字1802號解釋，中興段40、41地土地之所有權
    業已依法消滅，其後因變化而為不得私有之土地時，仍不得
    私有，故原告請求亦無據。
四、崙子段2219-2、2219-3地號土地依經濟部水利署第二河川局
    之函文可知在堤防預定線內，自不得為私有土地。附圖所示
    C 部土地在客雅溪排水圖籍第二七號圖上揭示堤防預定線內
    ，另有部分在外之土地，現有以大石頭施設建築完成之河川
    護城，地勢較水旁之雜草為高，係防護河川水流之護堤。故
    附圖所示A 、E 、B 、C 部分均為河川區域內之土地，為土
    地法第14條第1 項第3 款、第4 款及水利法第83條第1 項前
    、水利法施細則第59條後段尋常洪水位行水區域，不得私有
    。爰請駁回原告之訴。
、本院之判斷﹕
一、程序方面﹕
    （一）按訴狀送達後，原告不得將原訴變更或追加，但請求
          之基礎事實同一或擴張或減縮應受判決事項之聲明者
          ，不在此限，民事訴訟法第255 條第1 項第2 款、第
          3 款定有明文。查本件原告起訴時，係請求被告中華
          民國財政部國有財產局，確認崙子段2219-2、2219-3
          地號面積1,160 平方公尺（即中興段40地號，面積85
          5 平方公尺、41地號，面積305 平方公尺）之土地所
          有權存在；被告應將前項土地範圍辦理分割後將所有
          權移轉登記予原告，應有部分為﹕原告乙○○、未○○、戌○○、申○○、魏具汾各1/45；原告壬○○、
          己○○、庚○○、辛○○、辰○○、卯○○、午○○
          、巳○○各1/36；原告酉○○、丙○○○、甲○○○
          、丁○○○、天○○、地○○各1/9 。復於本院履勘
          現場後，於96年5 月7 日更正為「確認崙子段2219-2
          地號土地A 部分，面積197 平方公尺、C 部分，面積
          478 平方公尺、D 部分，面積92平方公尺及2219-3地
          號土地內E 部分，面積315 平方公尺、B 部分，面積
          1 平方公尺之土地所有權存在；被告應將前項土地範
          圍辦理分割後將所有權移轉登記予原告，應有部分為
          ﹕原告乙○○、未○○、戌○○、申○○、魏具汾各
          1/45；原告壬○○、己○○、庚○○、辛○○、辰○○、卯○○、午○○、巳○○各1/36；原告酉○○、
          丙○○○、甲○○○、丁○○○、天○○、地○○各
          1/9 。」後因地政事務所更正面積後再於98年1 月9
          日更正為「確認崙子段2219-2地號土地A 部分，面積
          197 平方公尺、C 部分，面積461 平方公尺、D 部分
          ，面積56平方公尺及2219-3地號土地內E 部分，面積
          298 平方公尺、B 部分，面積1 平方公尺之土地所有
          權存在；被告應將前項土地範圍辦理分割後將所有權
          移轉登記予原告，應有部分為﹕原告乙○○、未○○
          、戌○○、申○○、魏具汾各1/45；原告壬○○、己○○、庚○○、辛○○、辰○○、卯○○、午○○、
          巳○○各1/36；原告酉○○、丙○○○、甲○○○、
          丁○○○、天○○、地○○各1/9 。」復於98年3月
          20日追加中華民國經濟部水利署為被告，並更正聲明
          為「請求確認原告就被告中華民國財政部國有財產局
          管理之坐落崙子段2219-2地號土地內如附圖所示C部
          分，面積105 平方公尺、D 部分，面積56平方公尺及
          被告中華民國經濟部水利署管理之坐落崙子段2219-3
          地號土地內如附圖所示E 部分，面積298 平方公尺、
          B 部分，面積1 平方公尺暨坐落新竹市○○段2219-9
          地號土地內如圖所示A 部分，面積197 平方公尺、C
          部分，面積356 平方公尺之土地所有權存在；被告應
          將前項土地範圍辦理分割後將所有權移轉登記予原告
          ，應有部分為﹕原告乙○○、未○○、戌○○、申○○、魏具汾各1/45；原告壬○○、己○○、庚○○、
          辛○○、辰○○、卯○○、午○○、巳○○各1/36；
          原告酉○○、丙○○○、甲○○○、丁○○○、天○○、地○○各1/9 。」有起訴狀、更正聲明狀附卷可
          憑，原告所為之變更及追加，屬擴張或減縮應受判決
          事項之聲明，又因崙子段2219-2、2219-3地號土地管
          理者變更，且崙子段2219-2地號土地另行分割出崙子
          段2219-9地號而追加經濟部水利署為被告，然均係針
          對原中興段40、41地號浮覆之土地請求確認所有權，
          請求之基礎原因事實同一，依前揭說明，所為之追加
          、變更，自應准許，合先敘明。
    （二）次按確認法律關係之訴，非原告有即受確認判決之法
          律上利益者，不得提起之，民事訴訟法第247 條第1
          項前段定有明文。所謂即受確認判決之法律上利益，
          係指法律關係之存否不明確，原告主觀上認其在法律
          上之地位有不安之狀態存在，且此種不安之狀態，能
          以確認判決將之除去者而言，若縱經法院判決確認，
          亦不能除去其不安之狀態者，即難認有受確認判決之
          法律上利益（最高法院52年度台上字第124 號判例意
          旨參照）。本件原告主張中興段40、41地號土地因流
          失而辦理滅失登記，嗣後土地浮覆而編為崙子段2219
          -2、2219-3、2219-9地號土地之一部而得回復所有權
          ，然崙子段2219-2、2219-3、2219-9地號土地現登記
          為中華民國所有，被告為管理機關等情，有土地登記
          簿、地籍圖、土地登記謄本等件為證，原告就崙子段
          2219-2、2219-3、2219-9地號部分土地之所有權既有
          所爭執，其法律上地位不安之狀態，自能以確認判決
          將之除去，故原告起訴請求確認所有權，即有確認利
          益。
二、實體方面﹕
    （一）原告主張之事實業據提出土地登記簿、地籍圖謄本、
          土地登記謄本、繼承系統表、戶籍謄本、遺產分割協
          議書等件為證，被告則以前詞置辯，經本院協同到庭
          之兩造整理並經肯認之本件不爭執事項為：
          1.中興段40、41地號土地原為原告之被繼承人魏嘉聲
            所有，因土地流失前於76年11月17日，經向新竹市
            地政事務所申請辦理消滅登記完畢，所有權已依法
            消滅。
          2.77年登錄為崙子段2219-2及2219-3地號（此部分另
            分割為2219-9地號）土地，所有權人為中華民國，
            管理者為財政部國有財產局（後增加經濟部水利署
            ），現況為客雅溪及其沿岸土地。
          本件爭點為：
          1.原編新竹市○○段40、41地號之土地是否為崙子段
            2219-2、2219-3、2219-9地號土地之一部分？
          2.若原編新竹市○○段40、41地號之土地為崙子段22
            19-2、2219-3、2219-9地號土地之一部，則土地法
            第14條第1 項第3 款、第4 款規定：可通運之水道
            及其沿岸一定限度內之土地、城鎮區○○○道湖澤
            及其沿岸一定限度內之土地，係屬不得為私有之土
            地。原告得否請求確認所有權及分割後移轉登記為
            所有權人？
          3.崙子段2219-2、2219-3、2219-9地號土地之一部分
            是否屬水利法第83條第1 項之土地？
          4.若原告可請求回復所有權，其請求權是否已罹於時
            效而消滅？
    （二）經查兩造均不爭執中興段40、41地號土地原為訴外人
          即原告之被繼承人魏嘉聲自45年6月22日即為其所有
          ，並於76年11月25日為流失登記。而中興段40、41地
          號土地範圍經本院會同兩造及新竹市地政事務履勘現
          場，為附圖所示虛線內A 、B 、C   、D 、E 扣除C1
          0 、D10 、E10 之部分（下稱系爭土地），有履勘筆
          錄、複丈成果圖附卷可憑，是中興段40、41地號土地
          雖曾流失，惟已浮覆。
    （三）按因天然形成之湖澤及可通運之水道，依土地法第14
          條第1 項第2款 、第3 款規定，不得為私有。故私有
          土地因天然變遷成為湖澤或可通運之水道時，依同法
          第12條第1 項規定，其所有權視為消滅。惟此之所謂
          「視為消滅」，並非真正絕對消滅，而係指暫時停止
          其權利義務之行使及負擔，倘日後復因天然變遷回復
          原狀時，仍回復其所有權，此亦為同條第2 項所明定
          ，最高行政法院84年判字第367 號著有裁判。本件被
          告主張系爭土地為土地法第14條第1 項第3 款、第4
          款不得私有之土地乙節，經本院向內政部函查系爭土
          地是否屬土地法14第1 項第3 款、第4 款之土地，內
          政部於98年2 月9 日以台內地字第0980025632號函覆
          屬土地所在地之新竹市政府職權。經本院再向新竹市
          政府查詢，新竹市政府於98年2 月18日以府地權字第
          0980014908號函覆「本市並未劃設土地法第14條第1
          項第3 款、第4 款不得為私有之土地」。是系爭土地
          無法確定是否屬土地法第14條第1 項第3 款、第4 款
          沿岸一定限度內不得私有之土地，況土地法第14條第
          1 項第3 款、第4 款之土地依同條第2 項之規定，並
          非絕對不能私有，而土地法第12條第1 項就私有土地
          於成為湖澤或通運之水道時，所有權歸於消滅，乃因
          湖澤或通運水道有其公益性，為免影響公眾利益而暫
          時停止所有人所得享有之權能，惟若該處已不再具有
          湖澤或通運水道之性質而已回復原有態樣時，要無繼
          續剝奪原所有人所有權之必要，此即土地法第12條第
          2項所規定，是依前揭說明，被告主張不得回復所有
          權，並無理由。
    （四）次按水利法第83條係徵收洪水區域內土地及限制其使
          用之規定，與回復土地所有權，本屬兩事，被告官署
          以該條規定作為不准回復所有權之根據，尚欠允洽，
          最高行政法院60年判第79號著有判例。被告另主張系
          爭土地屬水利法第83條第1 項之土地，不得回復私有
          云云，經本院向經濟水利署第二河川局查詢系爭土地
          是否屬水利法第83條第1 項之土地，經該局於96年9
          月19日以水二管字第09602005770 號函覆「客雅溪業
          經經濟部依據排水管理辦法第4 條第4 款及第2 項於
          94年11月14日經授水字第0962021940號公告為中央管
          區域排水，又依排水管理辦法第2 條第3 項排水設施
          範圍指排水設施內土地及為防汛、搶險或維護之所需
          要所施設之通路範圍內之土地；尚無尋常洪水位位行
          水區域之定義之定義．．．」，有該局函附卷可憑，
          是系爭土地是否係尋常洪水位行水區域之土地，尚非
          無疑，況此與是否回復所有權並無扞挌，是被告此部
          分解辯解亦不足採。
    （五）復按已登記不動產所有人之回復請求權，無民法第12
          5 條消滅時效規定之適用，大法官釋字第107 號著有
          解釋。被告另主張本件原告之回復請求權已罹於時效
          而消滅乙節，經查中興段40、41地號土地原登記為被
          繼承人魏嘉聲所有，已如上所述，是被繼承人魏嘉聲
          所有之中興段40、41地號土地係已登記之不動產。又
          中興段40、41地號土地因流失而辦理滅失登記，後已
          浮覆為系爭土地，依前開解釋，土地法第12條第2 項
          之回復請求權並無15年時效之適用，被告以時效抗辯
          ，於法未合。
    （六）另按私有土地，因天然變遷成為湖澤或可通運之水道
          ，其所有權視為消滅後，再行回復原狀時，經原所有
          權人證明為其原有者，仍回復其所有權，無待於向政
          府機關申請核准，最高法院84年台上第1816號著有判
          決。又按私有土地，因天然變遷成為湖澤或可通運之
          水道時，其所有權視為消滅。前項土地，回復原狀時
          ，經原所有權人證明為其原有者，仍回復其所有權，
          土地法第12條定有明文。系爭土地既為中興段40、41
          地號浮覆之土地，且原告為被繼承人魏嘉聲之繼承人
          （有戶籍謄本可參），自得請求回復其所有權，從而
          ，原告請求確認就系爭土地所有權存在，自屬有據，
          應予准許。
    （七）末按水道治理計畫線或堤防預定線內之土地，經主管
          機關報請上級主管機關核定公告後，得依法徵收之；
          未徵收者，為防止水患，並得限制其使用但不得逕為
          分割登記，水利法第82條定有明文。本件原告請求就
          系爭土地辦理分割登記乙節，經查系爭土地除附圖所
          示D 部分在堤防預定線外，其餘部分均在堤防預定線
          內，且崙子段2219-3地號土地全部位於新竹市客雅溪
          排水六、七期治理工程計畫預定線內，崙子段2219-2
          地號則係部分位於新竹市客雅溪排水六、七期治理工
          程計畫預定線內，此預定計畫並經公告在案，且就崙
          子段2219-2地號辦理分割登記為2219-2及2219-9地號
          等情，有經濟部水利署第二河川局98年2 月18日水二
          管字第09802001160 號函可憑，而系爭土地如附圖所
          示B 、E 部分僅為崙子段2219-3地號土地之一部，另
          附圖所示C 部分，面積105 平方公尺之土地亦僅為崙
          子段2219-2地號土地之一部分，則依前揭說明，自無
          從將附圖所示B、C、D 、E （扣除C10 、D10 、E10
          部分）辦理分割登記後依原告間之遺產分割議辦理所
          有權移轉登記，是原告此部分請求，並無理由，應予
          駁回。至崙子段2219-9地號土地全部均在預定堤防線
          內，並無需分割之情形，而水利法第82條又無不能登
          記為共有之規定，原告既為崙子段2219-9地號所有權
          人，從而，依民法第767 條之規定，請求被告中華民
          國經濟部水利署將崙子段2219-9地號土地依原告間之
          遺產分割協議（有遺分割協議書足稽）移轉登記予原
          告分別共有，於法尚無不合，自應准許。
肆、本件事證已臻明確，兩造其餘陳述及主張或攻繫防禦方法，
    對判決之結果不生影響，爰不一一條列審究，併此敘明。
伍、本件雖為原告一部勝訴、一部敗訴之判決，惟就原告請求確
    認土地所有權部分則為原告全部勝訴之判決，僅因法令限制
    ，就原告有所有權部分無從為分割之登記，爰酌定訴訟費用
    由被告一造負擔。
陸、據上論結，本件原告之訴為一部有理，一部無理由，依民事
    訴訟法第79條，判決如主文。
中    華    民    國    98    年    7     月    15    日
                  民事第二庭    法  官  盧玉潤
以上正本係照原本作成。
如對本判決上訴，須於判決送達後20日內向本院提出上訴狀。
中    華    民    國    98    年    7     月    15    日
                                書記官  謝國聖
附表﹕
 ┌────┬────┬────┬────┬───┬───┐
 │共有人姓│應有部分│共有人姓│應有部分│共有人│應有部│
 │名      │範圍    │名      │範圍    │姓名  │分範圍│
 ├────┼────┼────┼────┼───┼───┤
 │乙○○  │1/45    │魏才傅  │1/45    │戌○○│1/45  │
 ├────┼────┼────┼────┼───┼───┤
 │申○○  │1/45    │亥○○  │1/45    │壬○○│1/36  │
 ├────┼────┼────┼────┼───┼───┤
 │己○○  │1/36    │庚○○  │1/36    │辛○○│1/36  │
 ├────┼────┼────┼────┼───┼───┤
 │辰○○  │1/36    │卯○○  │1/36    │午○○│1/36  │
 ├────┼────┼────┼────┼───┼───┤
 │巳○○  │1/36    │酉○○  │1/9     │天○○│1/9   │
 ├────┼────┼────┼────┼───┼───┤
 │丙○○○│1/9     │甲○○○│1/9     │地○○│1/9   │
 ├────┼────┼────┴────┴───┴───┘
 │丁○○○│1/9     │
 └────┴────┘


司法院資訊處製作；財團法人民間司法改革基金會備份。
